臺灣士林地方法院刑事判決
公　訴　人　臺灣士林地方法院檢察署檢察官
被　　　告　林德嵐
上列被告因公然侮辱案件，經檢察官提起公訴（100 年度偵字第
785號），本院判決如下：
    主  文
林德嵐公然侮辱人，處罰金新臺幣參仟元，如易服勞役，以新臺
幣壹仟元折算壹日。
    事  實
一、緣廖靜如、林德嵐同為位於新北市淡水區○○○路○ 段3 巷
    14弄「海揚社區」（下簡稱海揚社區）之住戶，黃建南則擔
    任海揚社區管理委員會聘任之總幹事，前於民國（下同）99
    年4 月間，因林德嵐發覺廖靜如僅為海揚社區之住戶，竟在
    海揚社區1 樓之社區物管中心辦公室（下簡稱社區辦公室）
    內，坐在總幹事黃建南之座位上並使用專屬黃建南之電腦，
    主觀認為總幹事電腦內存有關乎住戶或社區資料之檔案，任
    憑總幹事以外之人使用，深感不甚妥當，而向黃建南所屬之
    物業管理公司蘇姓經理反應，另親自電話告誡黃建南，黃建
    南亦當場表明經說明後廖靜如業已離座。海揚社區於99年6
    月1 日選任19名社區管理委員會委員，其中廖靜如、林德嵐
    分別出任副主委、環保委員。
二、詎林德嵐於99年8 月27日晚間8 時27分許，至社區辦公室欲
    向黃建南辦理門禁卡申請之際，再度發現廖靜如坐在社區辦
    公室內之總幹事座位上，使用總幹事電腦之情，竟在住戶、
    洽辦事務之民眾等不特定之公眾得出入之社區辦公室內，指
    責廖靜如行為不當，進而基於公然侮辱之犯意，以「不要臉
    」、「你人格這麼LOW ，還能當副主委」等語等足以貶損他
    人人格之言詞辱罵廖靜如。
三、案經廖靜如訴由臺灣士林地方法院檢察署檢察官偵查起訴。
    理  由
壹、程式方面：
一、按證人、鑑定人依法應具結而未具結者，其證言或鑑定意見
    ，不得作為證據；又被告以外之人於偵查中向檢察官所為之
    陳述，除顯有不可信之情況者外，得為證據。刑事訴訟法第
    158 條之3 、第159 條之1 第2 項分別定有明文。查證人黃
    建南於偵查中向檢察官所為之證述，業於訊問前經法定具結
    程序以擔保其證言之憑信性，且無其他積極證據證明證人黃
    建南於偵查中所為之證述過程中有受到強暴、脅迫或其他不
    正方法取供，存有顯不可信之情況，故依前開規定，無從排
    除其證言之證據能力，應認有證據能力，是以，被告林德嵐
    主張證人黃建南於偵查中之證言無證據能力云云，於法難謂
    有據。
二、次查證人即告訴人廖靜如（下簡稱告訴人）於偵查中向檢察
    官所為之證述，業經法定具結程序，亦無證據證明其證述過
    程中有受到任何強暴、脅迫或其他不正方法取供而有顯不可
    信之情，復經被告於本院100 年5 月10日準備程序，當庭表
    明不爭執證人廖靜如於偵查中證述之證據能力，並經檢察官
    、被告於本院審理期日進行調查證據時未為任何聲明異議，
    是以，本院亦認告訴人於偵查中所為之證述，有證據能力，
    合先敘明。
貳、得心證之理由
一、訊據被告固坦承於99年8 月27日晚間8 時27分許，在社區辦
    公室內，因見告訴人坐在總幹事黃建南座位上使用總幹事電
    腦，而與告訴人發生口角，但否認有何公然侮辱之犯行，並
    辯稱：我只有講過「你要不要臉」，並沒有說過「不要臉」
    、「你人格這麼LOW ，還能當副主委」，我講話的習慣不會
    夾雜英文云云。
二、然據證人即黃建南於本院審理及偵查時均具結證稱：案發當
    時，被告一進社區辦公室，原本是要申請社區的門禁卡，我
    就馬上去服務，結果被告看到告訴人坐在我的座位上，使用
    我的電腦，我沒有在旁邊看，被告就很生氣，說你憑什麼坐
    在總幹事的位置上，「你人格這麼LOW ，憑什麼當副主委」
    ，然後罵他「不要臉」，中間的過程就是一直在爭執告訴人
    為什麼要坐在我的位置上，被告口氣很兇，因為被告在雙方
    口角一開始就罵告訴人，所以我有被嚇到，對於被告辱罵告
    訴人的話比較有印象，之後，被告與告訴人持續爭吵約10分
    鐘，過程中，我還是在處理被告門禁卡的事情，還有服務一
    名前來傳真影印的住戶，但不記得住戶姓名，所以才沒有再
    去注意被告與告訴人間之對話，過程中我全程在場，當時社
    區辦公室的門是開著的，住戶可自由進出該處等語明確（本
    院卷第18頁背面至第22頁背面、他字卷第13頁）。
三、核與告訴人於偵查中證稱：被告一進來就很生氣，因為我坐
    在總幹事的桌子上打電腦，他進來就說你怎麼可以坐在這裡
    ，然後開始罵，比較重的就是「你憑什麼可以坐在這裡」、
    「不要臉」、「人格這麼LOW 憑什麼當主委」，我確定他有
    用「LOW」這個字等語相符。
四、復經本院當庭勘驗被告提出其以手機錄下其與告訴人於案發
    當時，雙方爭執後半階段之部分錄音光碟，勘驗結果為該檔
    案係MP4 錄影檔，全長1 分25秒，以下告訴人簡稱告、被告
    簡稱被，雙方對話內容如下：「
    告：（講電話）叫警衛來做證明，有人黑白（臺語音譯，應
        係胡亂）吼東吼西【說不要臉】，對阿。（掛上電話）
        沒做什麼事情就在那邊。
    被：有做事情沒做事情不是你評斷，坐回去，坐回去。
    告：你為了反對而反對，我又沒做什麼事情，你是誰阿，你
        是誰阿，你是誰，你是誰？
    被：沒有，所有的委員都不應該坐那邊，大家謹守分寸。
    告：...（說太快無法辨識），什麼叫謹守分寸。
    被：什麼！所有的委員都不應該去坐。
    告：...（說太快無法辨識），你告我阿。
    被：你坐回去啦，你坐回去啦。
    告：你什麼哇哥（臺語音譯，應係指東西），你什麼東西？
        你是什麼東西？你是什麼？你是人嗎？
    被：我是獨立的個體。
    告：你是獨立的個體最好，最好讓人家尊重你是獨立的個體
        ，最好，我也希望尊重你是獨立的個體。
    被：人家住戶在那邊，你不要這個樣子。
    告：... （說太快無法辨識）囉哩叭唆的，什麼住戶在那邊
        ？紀錄阿，是你罵我的，誰罵我的？【誰罵我不要臉？
        】... （說太快無法辨識）不要臉？
    被：你喔，不要先，先罵人家。
    告：少來了，不要錄給人家聽，少在那邊假了。
    被：先罵人家...（說太快無法辨識）。
    告：誰先罵人家？誰先說人家，莫名其妙，你什麼罵人家，
        你就繼續錄阿，就繼續錄阿。社區錢都不繳錢，一千塊
        都不繳錢。對不對？用 E 棟的密碼，... （說太快無
        法辨識）都你那邊。有多少人... （說太快無法辨識）
        ？」
    以上，有本院審判筆錄在卷可按（本院卷第22頁背面至23頁
    ），顯見被告指責告訴人舉措不當後，告訴人當場反擊，繼
    續與被告爭執，由雙方對話內容中，告訴人仍不斷反覆重述
    遭到被告辱罵「不要臉」之情，益徵告訴人及證人黃建南前
    開證述，應非無端杜撰，應屬可信。
五、輔以被告提出99年4 月25日其與證人黃建南之電話對話錄音
    內容，被告亦曾以「你這麼沒有SENSE 嗎？」等語質問證人
    黃建南，亦經本院當庭勘驗無訛（本院卷第23頁背面），顯
    見被告並非毫無以口語中夾雜英文之說話習慣，因此，被告
    辯稱其無說話夾雜英文習慣云云，尚非可採。
六、佐以案發前之99年4 月25日，被告即曾對於總幹事以外之人
    ，在社區辦公室內，坐在總幹事座位上，使用專屬總幹事之
    電腦一事，深感不妥，向證人黃建南所屬之物業管理公司蘇
    姓經理反應，並親自電話告誡證人黃建南，此舉不妥等情，
    亦經證人黃建南於本院審理時證述無訛（本院卷第19頁），
    復有被告提出其與證人黃建南99年4 月25日之電話對話錄音
    光碟，並經本院當庭勘驗結果該檔案為MP3 錄音檔，全長共
    2 分13秒，以下證人黃建南簡稱證，被告簡稱被，兩人對話
    內容如下：「
    證：喂，你好。
    被：黃總幹事嗎？
    證：嘿！
    被：你好，你好我是 E 棟 7 樓之 2，林先生。剛才你們總
        公司蘇經理是不是有打電話給你？
    證：嘿！
    被：我想請問你一下，這個廖小姐，廖靜如小姐剛才坐在你
        的位子，到底怎麼一回事？
    證：他在弄他社團的東西啦，對阿。
    被：你知道你的電腦是所有社區，所有最個人隱私的東西都
        在你電腦？
    證：我知道，我知道，我很清楚，我坐在旁邊用餐。
    被：我跟你講，你是一個總幹事，連主委都不能坐在你的座
        位用你的電腦，你為什麼讓她坐在你的電腦上面？
    證：你說主委嗎？
    被：我說連主委都不能坐在你的電腦上面，你為什麼讓一個
        住戶坐在你的電腦上面？
    證：我剛跟她講過了，她現在沒有在那邊了。
    被：我知道，我知道，難道主委在旁邊你就屈服他嗎？
    證：喔，沒有，真的沒有，真的沒有。
    被：你這麼沒有SENSE嗎？
    證：喔不好意思，這一點我會注意。
    被：我先跟你講喔，現在是社區很敏感的時刻。
    證：我知道，我知道。
    被：我們不希望有任何人懷疑你。
    證：我知道，我知道，OK。
    被：你知道你的角色喔？你是要非常中立的。
    證：我知道。
    被：你是受聘於社區，你不是受聘某一個人。
    證：嗯，沒錯，沒錯。
    被：我想你們蘇經理跟你講的話你要記住了。
    證：我當然知道，對，好。
    被：不是，你不用敷衍我。
    證：不是啦，我旁邊有外國人，我剛在跟他介紹，所以我稍
        微跟他點一下頭。
    被：好，蘇經理，不是，黃總幹事我跟你講喔，我希望你能
        夠扮演好你的角色，你要對得起這個社區，要對得起你
        們公司。
    證：我知道，我知道，謝謝你，謝謝。
    被：拜託你喔，謝謝。
    證：好！謝謝，謝謝，掰掰。」
    以上，有本院審判筆錄在卷可稽（本院卷第23頁），顯見被
    告對於總幹事以外之人使用總幹事電腦一情，主觀上堅信此
    舉不妥，參以告訴人、被告於案發當時已接任社區管理委員
    會之副主任委員、環保委員，被告於案發當時，再度發現告
    訴人坐在總幹事座位並使用總幹事電腦時，當場怒不可抑，
    質疑告訴人之舉措失當，而出口「不要臉」、「你人格這麼
    LOW ，還能當副主委」等語，並非無從預見之情事，此外，
    由證人黃建南之證述及社區辦公室之現場圖、現場照片（本
    院卷第16、28至32頁），可證社區辦公室確屬住戶等不特定
    公眾可出入之場所，基上各節，足證被告確實於案發當時，
    在住戶等不特定公眾得出入場所內，以「不要臉」、「你人
    格這麼LOW ，還能當副主委」等語辱罵告訴人一節無訛。
七、雖海揚社區管理委員會於100 年5 月26日以海揚管委發字第
    100052601 號亦函稱：「有關住戶私人之電磁紀錄資料，均
    存放在社區辦公室中，在管理公司所派駐之會計人員使用之
    電腦中，並未存放在總幹事使用之電腦中，總幹事電腦所存
    放之資料多為事務性事項之社區資料，【雖不開放由一般社
    區住戶任意使用，但各級委員或社團負責人就所轄事務與總
    幹事討論電腦資料內容之情形，則所在多有】」等情，有該
    函在卷可按，顯見海揚社區辦公室之總幹事電腦係不開放予
    一般住戶使用，且據證人黃建南於本院審理時亦證稱：海揚
    社區之各社團負責人，【只有告訴人會到社區辦公室使用總
    幹事之電腦】，對於其他社團負責人則沒有什麼印象，99年
    8 月27日案發當時及事後，其從未向被告解釋各級管委會委
    員均可使用總幹事電腦之規定等語明確，益徵被告主觀上認
    為告訴人使用總幹事電腦之舉措有不當之處，亦非毫無所本
    ，恣意虛構。縱告訴人於案發當時已是管委會副主委，但依
    證人黃建南所述，案發當時告訴人使用總幹事電腦時，其並
    未站在旁看她在處理何事，管理委員會共有19名委員，其中
    8 位委員與另11位委員是對立的，只有該11位委員會到社區
    辦公室使用我的電腦，被告是該8 位委員其中之一，他們都
    不會使用社區辦公室的電腦等語（本院卷第21頁背面至22
    頁），亦可佐證總幹事於實際處理狀況，並非確如海揚社區
    管理委員會來函所稱各級委員會與總幹事共同討論電腦資料
    內容一情。
八、酌之社區辦公室之電腦本係存放海揚社區共計700 餘戶之住
    戶各項私人資料、各類電磁紀錄之場所，縱非存放在總幹事
    之電腦，而係存放於會計人員之電腦內，為免除管理公司所
    派之駐地員工或總幹事以外之他人（含住戶、各屆管委會各
    級委員）有接觸、得知，甚而洩漏、盜取之機會或疑慮，被
    告乃以較高之行事標準自我約束及要求其他委員應自我節制
    ，謹守分寸，不要令未擔任管理委員會委員、社團負責人之
    其他住戶產生疑慮，亦非全然無據。惟社區管理委員會委員
    對於社區各項行事，應本於相互尊重、廣納不同意見及符合
    大多數住戶權益、福祉為依歸，何況以證人黃建南所述，確
    實有甚高比例之管理委員會委員認為不應使用總幹事電腦之
    情，顯見告訴人亦不應自認其舉措毫無所議之處，但是，縱
    被告認為告訴人之行為有所不當，亦宜以理性溝通、和氣討
    論、客觀公允的處理，尤其不得以足以貶抑他人人格之言詞
    辱罵告訴人甚明，衡之「不要臉」、「你的人格這麼LOW...
    」等語，依一般常情，當有貶抑他人人格之意，因此，被告
    辯稱「不要臉」、「你的人格這麼LOW...」等語，並無貶抑
    之意云云，顯非可採。
九、至被告質疑告訴人亦於同時回罵他「你是什麼哇哥（臺語，
    指東西）」、「你是人嗎？」等語，雖有被告提出之錄音光
    碟，並經本院勘驗屬實，有審判筆錄在卷可參（本院卷第22
    頁背面），然因公然侮辱罪係屬告訴乃論之罪，刑法第309
    條、第314 條規定參照，需由犯罪被害人依法於法定期間內
    向警察機關或偵查機關提出告訴，而本件被告既未提出告訴
    ，本院無從一併審理，此外，倘若告訴人有回罵被告之實，
    亦與被告是否有構成前揭犯行無涉，無從引為有利被告之認
    定，均附此敘明。
十、承上各節，被告確有在住戶等不特定公眾得出入之社區辦公
    室內，公然以「不要臉」、「你人格這麼LOW ，還能當副主
    委」等足以貶低他人人格之言詞辱罵告訴人，事證已臻明確
    ，犯行已堪認定，應依法論科。
參、論罪科刑
一、按如數行為於同時同地或密切接近之時地實施，侵害同一之
    法益，各行為之獨立性極為薄弱，依一般社會健全觀念，在
    時間差距上，難以強行分開，在刑法評價上，以視為數個舉
    動之接續施行，合為包括之一行為予以評價，較為合理，則
    屬接續犯，而為包括之一罪；又一行為觸犯數罪名之想像上
    競合犯，係指行為人以一個意思決定發為一個行為，而侵害
    數個相同或不同之法益，具備數個犯罪構成要件，成立數個
    罪名之謂，乃處斷上之一罪（最高法院86年臺上第3295號、
    71年臺上字第2837號判例要旨參照）。查被告以「不要臉」
    、「你人格這麼LOW ，還能當副主委」等言詞多次侮辱告訴
    人之行為，係在密切時間同地實施，侵害同一告訴人法益，
    各行為之獨立性極為薄弱，應視為接續施行，論以包括之一
    罪。
二、爰審酌被告前未曾受有期徒刑以上刑之宣告，此有臺灣高等
    法院被告前案紀錄表及臺灣士林地方法院檢察署刑案資料查
    註紀錄表各1 件在卷可稽，素行尚可，復考量被告、告訴人
    間對於海揚社區各項行事之方法、風格、結果，主觀上之見
    解顯有不同，各有所表，此由告訴人於另案對被告告訴妨害
    名譽之案件，此有臺灣士林地方法院檢察署99年度偵字第14
    643 號不起訴處分書以及理由欄所載之論述可參，另斟酌被
    告係因社區住戶各項資料均存放在社區辦公室之電腦內，為
    免除管理公司所派之駐地員工或總幹事以外之他人（含住戶
    、各屆管委會各級委員）有接觸、得知，甚而洩漏、盜取之
    機會或疑慮，以較高之行事標準自我約束及要求其他住戶、
    社團負責人、管理委員會各級委員應自我節制，謹守分寸，
    不要令其他住戶有所疑慮之犯罪動機，又其犯罪手段足以貶
    抑告訴人之人格，但犯罪情節實屬輕微，且告訴人於案發後
    ，顯然未思索被告之出發點係基於前述犯罪動機，竟請求被
    告賠償高達新臺幣50萬元之鉅額賠償，致被告迄今無法與告
    訴人達成和解，暨被告與告訴人均為同一社區之住戶以及同
    屆管委會委員，爭執事項係關乎社區公眾事務，參酌被告之
    智識程度、社會經歷、生活狀況、於犯後否認犯行之態度等
    一切情狀，認蒞庭檢察官主張被告犯罪情節輕微，確屬有據
    ，故量處如主文所示之刑，並諭知易服勞役之折算標準，以
    資懲戒。
肆、據上論斷，應依刑事訴訟法第299 條第1 項，刑法第309 條
    第1 項、第42條第3 項前段，刑法施行法第1 條之1 ，判決
    如主文。
伍、如不服本判決，應於收受送達後10日內向本院提出上訴書狀
    ，其未敘述上訴理由者，應於上訴期間屆滿後20日內向本院
    補提理由書狀（均須按他造當事人之人數附繕本）。
陸、本案經檢察官鄭伊鈞到庭執行職務。
中    華    民    國   100    年    6     月    15    日
                  刑事第七庭  法  官      黃欣怡
以上正本證明與原本無異。
如不服本判決，應於收受送達後10日內向本院提出上訴書狀，其
未敘述上訴之理由者並得於提起上訴後20日內向本院補提理由書
（均須按他造當事人之人數附繕本）。
                              書記官      謝文傑
中    華    民    國   100    年    6     月    15    日
中華民國刑法第309條
公然侮辱人者，處拘役或 3 百元以下罰金。
以強暴犯前項之罪者，處1 年以下有期徒刑、拘役或5 百元以下
罰金。